臺灣高雄地方法院民事判決　　　　　　100年度簡上字第135號
上　訴　人　李朝樑
訴訟代理人　楊岡儒律師
上　訴　人　李佳容
被上訴人　　台新國際商業銀行股份有限公司
法定代理人　吳清文
訴訟代理人　胡祐彬
上列當事人間請求塗銷抵押權登記等事件，上訴人對於民國100
年1月13日本院鳳山簡易庭99年度鳳簡字第746號第一審判決提起
上訴，本院於100年7月20日言詞辯論終結，判決如下：
    主  文
上訴駁回。
第二審訴訟費用由上訴人負擔。
    事實及理由
壹、程序部分：
一、按訴訟標的，對於共同訴訟之各人，必須合一確定者，則共
    同訴訟人中一人之行為，有利益於共同訴訟人者，其效力及
    於全體，而他造對於共同訴訟人中一人之行為，其效力及於
    全體，民事訴訟法第56條第1項第1款、第2款定有明文，而
    上訴係有益於共同上訴人之行為，是其效力及於全體，故共
    同上訴人中之一人對下級法院之判決，聲明不服，提起上訴
    ，其上訴行為之效力應及於全體共同訴訟人。故本件雖僅由
    李朝樑提起上訴，惟李朝樑係以其與李佳容間係屬有償行為
    等之非基於個人關係抗辯而上訴，形式上有利於李佳容，且
    訴訟標的對於李佳容與李朝樑須合一確定，是依上開說明，
    李朝樑上訴效力自及於李佳容，先予敘明。
二、又本件上訴人李佳容未於言詞辯論期日到場，核無民事訴訟
    法第386條各款所列情形，應依被上訴人之聲請，由其一造
    辯論而為判決。
貳、實體部分：
一、被上訴人主張：上訴人李佳容前於民國93年1月14日向被上
    訴人申請借款，惟自93年11月起即未依約還款，經被上訴人
    於94年9月21日以臺灣臺北地方法院94年度票字第25150號本
    票裁定，而向本院聲請強制執行，經本院以98年度司執字第
    131924號強制執行事件受理在案。惟李佳容於94年2月4日將
    其所有坐落於高雄市○○區○○段479地號（應有部分：
    全部）土地及其上475建號（應有部分：全部，門牌號碼：
    高雄市鳥松區松埔北巷9之39號3樓）之不動產（以下合稱系
    爭房地）設定最高限額新臺幣（下同）275萬元之抵押權予
    上訴人李朝樑（下稱系爭抵押權），惟未提出任何債權證明
    ，且依上訴人所提之系爭房地買賣契約書，承買人之簽名為
    李朝樑，可見系爭房地應為李朝樑所購買，又上訴人2人為
    父女關係，足見該抵押權之設定明顯係為規避李佳容之還款
    責任所為之通謀虛偽意思表示。退步言之，上訴人間之借貸
    關係既先成立，事後再為抵押權設定，應屬無償行為，且上
    開強制執行事件係以執行無實益終結，是前揭抵押權之設定
    確有害於被上訴人之債權。為此，爰依民法第113條、第242
    條、第244條第1項、第4項等規定，提起本訴等語。並於原
    審先位聲明：(一)確認李佳容、李朝樑就系爭房地於94年2月4
    日向仁武地政事務所登記之系爭抵押權不存在。(二)李朝樑應
    將系爭抵押權登記塗銷。備位聲明：(一)李佳容、李朝樑就系
    爭房地於94年2月4日所為之系爭抵押權設定行為，應予撤銷
    。(二)李朝樑應將系爭抵押權設定登記予以塗銷。
二、上訴人之抗辯：
（一）上訴人李佳容未於原審言詞辯論期日到場，亦未提出書狀
      作任何聲明或陳述。
（二）上訴人李朝樑則以：李佳容於90年間向訴外人王進興購買
      系爭房地，惟因自備款不足，故向其借款，其亦以現金及
      匯款等方式支付該筆價金，後係因李佳容無力還款，其為
      確保債權，才設定系爭抵押權等語，資為抗辯。並於原審
      聲明：駁回被上訴人之訴。
三、原審經審理後為被上訴人備位聲明勝訴之判決，即判決上訴
    人李佳容、李朝樑就系爭房地於94年2月4日所為之系爭抵押
    權設定行為，應予撤銷；李朝樑應將系爭抵押權設定登記予
    以塗銷，並駁回被上訴人先位聲明之請求。上訴人就其敗訴
    部分不服，提起上訴（被上訴人遭駁回之先位聲明，未據被
    上訴人提起上訴而告確定），於本院主張：90年間，李朝樑
    借款予李佳容時，已有口頭約定設定抵押權登記，惟李朝樑
    一直找不到李佳容，故直到94年間才辦妥登記，系爭抵押權
    之設定並非無償等語，並聲明：(一)原判決不利上訴人之部分
    廢棄。(二)上開廢棄部分，被上訴人於第一審之訴駁回。被上
    訴人則於本院主張：上訴人前開說詞，不合常理，難以採信
    等語，並聲明：駁回上訴。
四、兩造不爭執之事項：
（一）李佳容前於93年1月14日向被上訴人申請借款40萬元，惟
      自93年11月起即未依約還款。
（二）李佳容於94年2月4日將其所有系爭房地設定系爭抵押權予
      李朝樑。
（三）李佳容於90年間以275萬元向王進興購買系爭房地，李朝
      樑所有之高雄銀行之活期儲蓄存款存摺，分別於90年9月
      17日、23日、24日將100萬元、100萬元及25萬元轉入台支
      ，另於同年10月5日現金支出50萬元之紀錄，核與該買賣
      契約書上約定之各期價金交付方式、金額及日期均相符。
五、本件爭點為：
（一）李佳容與李朝樑就系爭房地於94年2月4日所為之系爭抵押
      權設定之行為是否為民法第244條第1項之有害被上訴人債
      權之無償行為？
（二）被上訴人主張應撤銷系爭抵押權設定行為，並塗銷系爭抵
      押權登記，是否有理由？
六、本件得心證之理由：
（一）李佳容向被上訴人申請貸款40萬元，惟自93年11月起即未
      按期繳款一情，有被上訴人提出之本院98年度司執字第
      131924號民事執行處函及債權憑證，李佳容於相當時期受
      合法通知，未於言詞辯論期日到場，復未提出準備書狀爭
      執，且經本院調查前揭證據之結果，堪認被上訴人上開主
      張為真實。又李佳容於94年2月4日將其所有之系爭房地設
      定系爭抵押權予其父親李朝樑，被上訴人向本院聲請執行
      系爭房地，因系爭抵押權之存在，故執行無實益，又李佳
      容除系爭房地，已無其他財產可供執行一事，有高雄市政
      府地政局仁武地政事務所設定抵押權登記相關資料、系爭
      房地登記謄本、本院99年1月27日雄院高98司執修字第
      131924號函、債權憑證、李佳容財產所得調件明細等件附
      卷可稽（見原審卷第5-6、32-38、43頁），上情亦堪認定
      。
（二）按債務人所為之無償行為，有害及債權者，債權人得聲請
      法院撤銷之，民法第244條第1項定有明文。再按債務人以
      其所有之不動產設定抵押權，同時向他人借貸款項，其設
      定抵押權之行為，固屬有償行為，若先有債權之存在而於
      事後為之設定抵押權者，如無對價關係，即屬無償行為。
      倘有害及債權，則債權人自得依民法第244條第1項之規定
      以撤銷之，最高法院51年臺上字第3528號判例可資參照。
      經查：
1.    李佳容於90年間以275萬元向王進興購買系爭房地，李朝
      樑於90年9月17日至同年10月5日陸續借貸李佳容275萬元
      以支付價金一情，有李朝樑提出之存摺影本、系爭房地買
      賣契約書附卷可稽，經核李朝樑匯款之時間、數額與該買
      賣契約書上約定之各期價金交付方式、金額及日期均屬相
      符，堪認李朝樑主張其與李佳容間存有借貸關係一情，並
      非無據。又系爭抵押權雖登記為最高限額抵押權，惟李朝
      樑亦自承系爭抵押權之設定係為擔保90年間李佳容為買受
      系爭房地向其借貸之債權，足可認依當事人之真意，系爭
      抵押權應屬普通抵押權，其原因債權則為前開借貸債權。
      參諸上開說明，該原因關係債權於90年間即已存在，而李
      佳容竟至94年2月4日始為李朝樑就該債權設定系爭抵押權
      ，且無其他對價關係，自應屬無償行為。
2.    李朝樑之訴訟代理人於本院雖辯稱：李朝樑在90年間即已
      與李佳容口頭約定設定抵押權，惟一直找不到李佳容本人
      ，才至94年方辦妥登記云云，並舉最高法院70年台上字第
      453號判例：「不動產抵押權之設定，固應以書面為之。
      但當事人約定設定不動產抵押權之債權契約，並非要式行
      為。若雙方就其設定已互相同意，則同意設定抵押權之一
      方，自應負使他方取得該抵押權之義務。又口頭約定設定
      抵押權時，若為有償行為，當不因債務人以後為履行義務
      ，補訂書面抵押權設定契約及辦理抵押權設定登記，而使
      原有償之抵押權設定行為變為無償行為。」等語，為其所
      辯之參酌。惟參諸李朝樑於原審99年11月9日言詞辯論期
      日陳稱：「她（李佳容）向我借款275萬元...因為都沒有
      還錢，所以才設定抵押權...」等語（見原審卷第52頁）
      ，足見李朝樑借款予李佳容時並無設定抵押權之意思，係
      之後向李佳容催討款項無著，始萌生設定抵押權之意思，
      其所辯前後不一，已難採信。又參諸上開判例之原因事實
      中，借款人借款日期距設定抵押權日期僅2個月，而本件
      李朝樑、李佳容借款日距設定抵押權日期，已逾3年餘，
      自無從比附援引而為適用。況李朝樑、李佳容為父女之至
      親關係，李朝樑辯稱：90年至94年間，其因無法聯絡上李
      佳容，方無法辦理抵押權設定事宜云云，顯與常情不符，
      要難憑採，是上訴人辯稱：其於90年間已口頭約定設定抵
      押權之債權契約，應為有償行為云云顯與事實不符，不足
      採信。
3.    綜上，李佳容除系爭房地，已無其他財產可供執行，被上
      訴人向本院聲請執行，亦因系爭抵押權之存在，故執行無
      實益，堪認上訴人間設定系爭抵押權之無償行為，已有害
      被上訴人之債權，被上訴人自得聲請法院撤銷之，並請李
      朝樑塗銷系爭抵押權登記。
七、綜上所述，被上訴人本於民法第244條第1項、第4項之規定
    規定，請求撤銷李佳容、李朝樑間就系爭房地於94年2月4
    日所為之系爭抵押權設定行為，及李朝樑應將系爭抵押權設
    定登記予以塗銷，為有理由，應予准許。原審因而准許被上
    訴人上開請求，並以本件係依簡易訴訟程序所為上訴人上訴
    部分敗訴之判決，於法並無違誤，應予維持。上訴人不服原
    審判決（確定部分除外），猶執陳詞，提起本件上訴，為無
    理由，應予駁回。
八、據上論結，本件上訴為無理由，依民事訴訟法第436 條之1
    第3項、第449條第1項、第385條第1項前段、第78條，判決
    如主文。
中    華    民    國    100    年    8    月    3    日
                  民事鳳山分庭  審判長法  官  吳文婷
                                      法  官  何悅芳
                                      法  官  張琬如
以上正本係照原本作成。
本判決不得上訴。
中    華    民    國   100    年    8     月    3     日
                                      書記官  劉國偉